【裁判字號】    85,台上,1267
【裁判日期】    850607
【裁判案由】    清償債務
【裁判全文】
最高法院民事判決                              八十五年度台上字第一二六七號
    上  訴  人  乙○○
                甲○○
    右  一  人
    訴訟代理人  劉立生律師
    被 上訴 人  金都藥品有限公司
    法定代理人  甲○○
右當事人間請求清償債務事件，上訴人對於中華民國八十四年二月二十日臺灣高等法
院第二審判決（八十三年度重上字第一六一號），各自提起上訴，本院判決如左：
    主  文
原判決關於駁回上訴人甲○○之上訴及該訴訟費用部分廢棄，發回臺灣高等法院。
上訴人乙○○之上訴駁回。
第三審訴訟費用，關於駁回上訴部分，由上訴人乙○○負擔。
    理  由
本件上訴人乙○○主張：對造上訴人甲○○於民國七十八年十二月十三日、十二月二
十六日及七十九年二月二十日及同年四月間，依序向伊借款新臺幣（以下同）一百二
十五萬元、六十萬元、六十五萬元及四百五十萬元，計七百萬元，迄未清償。又伊為
委任甲○○代為繳納房屋價款（原判決誤作房屋貸款），曾交付四百五十萬元，甲○
○僅代繳二百零一萬元，尚餘二百四十九萬元，亦未返還。又前述借款中之四百五十
萬元，甲○○係以其所經營被上訴人金都藥品有限公司（以下稱金都公司）需款週轉
為詞，向伊調借，若認此部分款項非甲○○個人借用，而係金都公司所借，則應由金
都公司清償等情，先位聲明求為命甲○○給付九百四十九萬元並加付遲延利息之判決
，並就四百五十萬元借款部分，備位聲明求為命金都公司如數給付並加付遲延利息之
判決。
上訴人甲○○及被上訴人金都公司則以：甲○○並未向乙○○借款，乙○○所以匯款
入金都公司帳戶，係因追求甲○○，展示財力之故，甲○○已陸續提領，返還乙○○
。又甲○○代繳房屋價款所餘二百四十九萬元，亦已返還乙○○等語，資為抗辯。
原審審理結果，以：消費借貸契約，須雙方當事人就成立消費借貸契約之意思表示一
致，始成立。本件甲○○對於乙○○匯款七百萬元入其經營之金都公司帳戶等事實固
不爭執，惟辯稱：伊未向乙○○借款，乃乙○○追求伊，為展示財力而匯款，伊已提
領交還等語。查交付金錢之原因非僅借貸一方，甲○○既就此爭執，乙○○對於與甲
○○間就成立消費借貸契約已意思表示一致乙節，即應負責舉證。乙○○提出華南商
業銀行大安分行、第一商業銀行八德分行、中央銀行等函件，僅能證明甲○○並未如
其答辯，提領匯款交還而已，並不能證明與甲○○間有消費借貸關係存在。而乙○○
提出之電話錄音，則為甲○○所否認，乙○○不能證明電話錄音確係兩造之談話，自
不能採為有利乙○○之證據。甲○○於乙○○自訴伊詐欺、侵占乙案，在臺灣臺北地
方法院八十一年度自字第七四二號審理時，並未承認七百萬元匯款為借款，於法官訊
問何以乙○○匯寄如此鉅額錢款至其帳戶時，答稱：「因他追我，為了表示他很有錢
，故放在我這裏」等語，並提出陳述狀載：「而後，蔡某為了展示他的財力，常常匯
款入本人公司帳戶，而後北上領取現金」等語，有該案卷資料可按。其辯護人於辯護
意旨稱：「本件被告並未施以詐術，且自訴人並非因此陷於錯誤至交付金錢給被告，
本件是借錢並非詐欺」云云，係刑事訴訟之辯護方法。甲○○並未授權辯護人就民事
爭執自認，不得因辯護人前開辯護意旨而認甲○○已承認借貸關係存在。乙○○主張
：甲○○於刑事案件中自認七百萬元為借款云云，尚無可採。乙○○所舉證人吳紅璃
為其前妻，證言不免偏頗，何況，吳紅璃證稱：伊於七十九年八月間偷聽乙○○電話
，知乙○○向甲○○催討金錢等語。惟乙○○於臺灣高等法院八十三年度上更(一)字第
一七一號刑事案件中承認：與甲○○在七十九年七月開始有男女關係，嗣後兩人並賦
同居云云。同居期間，不論係如乙○○所稱，自八十年七月一日起至同年十月七日止
，或如甲○○所稱，自八十年六月起至同年十月八日止，吳紅璃所稱之七十九年八月
，均是乙○○展開追求，與甲○○交往熱絡之時。當其時，乙○○討好甲○○猶恐不
及，豈有開口催討借款之理。吳紅璃之證言與常理違背，亦無可取。乙○○既不能證
明與甲○○間確已成立消費借貸關係，其先位聲明請求甲○○返還七百萬元借款，即
無以准許。乙○○亦無法證明與金都公司間就其中四百五十萬元成立消費借貸契約，
其備位請求金都公司返還四百五十萬元借款，亦無由准許。至其委託甲○○代繳房屋
價款部分，甲○○坦承收受四百五十萬元無訛，雖辯稱：代繳四次，計八萬元、一百
五十六萬元、八萬元、二十九萬元，共二百零一萬元，餘款二百四十九萬元均已歸還
云云，然不能舉證證明餘款確已歸還。乙○○此部分主張，自非無據。甲○○對於證
人徐盛光證稱乙○○於七十九年八月間向宋某催討餘款等語否認，縱令可信，惟乙○
○亦已於起訴狀中表明終止委任關係，則依不當得利之法律關係，請求甲○○返還二
百四十九萬元餘款，即非無據，為其心證之所由得。因而將第一審所為命甲○○返還
二百四十九萬元及加付遲延利息，駁回乙○○其餘請求之判決予以維持，駁回乙○○
、甲○○之上訴。
關於廢棄部分（即原判決駁回甲○○上訴部分）：
查甲○○在原審辯稱：乙○○與伊同居前，贈與伊坐落臺北市○○路一一三巷四九弄
八四號五樓房屋乙棟，分手後，伊即將房屋返還乙○○，乙○○因而於兩人分手後之
八十年十月二十九日及同年十一月二日匯寄二百萬元與伊，償還伊為該屋支出之裝潢
費，若伊未將繳納房屋價款所餘之二百四十九萬元返還，乙○○應在償還伊裝潢費中
扣抵等語，以證明伊已返還上開錢款與乙○○（見原審卷二三頁反面、一一○頁正面
）。原審未說明此項抗辯不能採取之理由，遽為不利於甲○○之判斷，其判決理由尚
有不備。甲○○上訴論旨，指摘原判決此部分不當，求予廢棄，非無理由。
關於駁回上訴部分（即原判決駁回乙○○上訴部分）：
查臺灣臺北地方法院八十一年度自字第七四二號乙○○自訴甲○○詐欺、侵占乙案，
八十二年二月六日之審判筆錄記載甲○○陳稱：「他在年４月３日同日三筆匯給我
，沒有講清楚是那些要給我，有那些是要繳房屋貸款」等語，於「沒有講清楚是那些
要給我」乙語「要」與「給」二字間，原載有「借」字，但經書記官刪去，除蓋章其
上外，並註明於行首空白處，有該筆錄影本可按（見外放原證五號證物）。該借字既
經刪除，即與未記載相同。乙○○仍執以主張，自無足採。原判決認定甲○○未於刑
事案件審理中承認向乙○○借款七百萬元，尚無不合。其維持第一審駁回乙○○請求
返還借款部分之判決，經核於法並無違誤。乙○○返還借款之請求既經駁回，其請求
給付遲延返還借款之遲延利息，自亦無從准許。原判決雖漏未說明此部分遲延利息應
予駁回之理由，但其判決結果尚無不合，仍應予以維持。乙○○上訴論旨，復對原審
取捨證據、認定事實之職權行使，指摘為不當，求予廢棄原判決關於其不利部分，難
謂有理由。
據上論結，本件甲○○之上訴為有理由，乙○○之上訴為無理由。依民事訴訟法第四
百七十七條第一項、第四百七十八條第一項、第四百八十一條、第四百四十九條第一
項、第七十八條，判決如主文。
中      華      民      國    八十五    年      六      月      七      日
                              最高法院民事第六庭
                                  審判長法官  吳  啟  賓
                                        法官  洪  根  樹
                                        法官  謝  正  勝
                                        法官  劉  福  來
                                        法官  黃  熙  嫣
      右正本證明與原本無異
                                              書  記  官
中      華      民      國    八十五    年      六      月     十四     日


司法院資訊處製作；財團法人民間司法改革基金會備份。
